【裁判字號】    96,家訴,119
【裁判日期】    970411
【裁判案由】    為特留份扣減
【裁判全文】
臺灣桃園地方法院民事判決             96年度家訴字第119號
原      告  丙○○
            乙○○
上列2人共同
訴訟代理人  邱國旺律師
            林建平律師
被      告  丁○○    住桃園縣.
            己○○    住同上
兼上列2人共同
訴訟代理人  戊○○    住同上
被      告  甲○○    住桃園縣.
兼上列1人
訴訟代理人  辛○○    住同上
            庚○○    住桃園縣.
上列當事人間為特留分扣減事件，於中華民國97年3 月21日言詞
辯論終結，本院判決如下：
    主  文
確認原告對被繼承人劉黃金花所遺如附表所示之土地各有12分之
1 之特留分權利存在。
被告甲○○應將如附表編號1 所示土地以桃園縣中壢地政事務所
收件字號96年壢登字第198500號辦理之繼承登記予以塗銷。
被告丁○○、被告己○○、被告戊○○、被告辛○○、被告庚○○應將如附表編號2 所示土地以桃園縣中壢地政事務所收件字號
96年壢登字第198490號辦理之繼承登記予以塗銷。
訴訟費用除減縮部分外，由被告負擔。
    事  實  及  理  由
壹、程序部分：
    原告原起訴請求被告甲○○應塗銷如附表編號1 所示之遺產
    登記，並辦理繼承登記予原告權利範圍各10000 分之395 及
    被告丁○○、己○○、戊○○、辛○○、庚○○應塗銷如附
    表編號2 所示之遺產登記，並辦理繼承登記予原告權利範圍
    各10000 分之805 ，嗣因對被繼承人劉黃金花生前贈與之財
    產無法證明有特種贈與之情形，而就遺產計算範圍有所減縮
    ，並因特留分非具體存在於各個標的物，而擴張聲明為確認
    原告特留分權利範圍及減縮應移轉登記土地權利範圍聲明之
    部分，即與民事訴訟法第255 條第1 項第2 、3 款所定請求
    之基礎事實同一及擴張或減縮應受判決事項之聲明情形相當
    ，自無徵得被告同意之必要。又原告變更之訴既屬合法，其
    本院僅就其變更之訴審判，核先敘明。
貳、實體部分：
一、原告起訴主張：被繼承人劉黃金花於民國95年9 月16日死亡
    ，遺有如附表所示之遺產，應由子女即原告丙○○、乙○○
    、被告己○○、辛○○、甲○○、庚○○及孫子即代位劉德
    木繼承之被告丁○○、戊○○共同繼承，除被告丁○○、戊○○之應繼分為12分之1 外，其餘繼承人應繼分均為6 分之
    1 ，原告2 人之特留分則各應為12分之1 ，惟被繼承人於95
    年4 月3 日立有代筆遺囑一份，將其所有如附表編號1 所示
    土地，權利範圍4 分之1 ，由被告甲○○取得，而附表編號
    2 所示權利範圍2 分之1 ，由被告己○○繼承1000分之248
    ，被告辛○○、庚○○各繼承1000分之84，被告丁○○、劉
    銘錕各繼承1000分之42，遺囑之內容明顯侵害原告之特留分
    ，而被告等人則已依遺囑辦妥繼承登記（桃園縣中壢地政事
    務所收件字號96年壢登字第198500號及198490號），原告自
    得依民法第1223條、1225條之規定對被告行使扣減權，又原
    告一行使扣減權，被告侵害原告特留分之部分，即自始失其
    效力，回復繼承開始時之狀態，則登記簿上之名義與事實上
    所有權之歸屬即有不符，原告自得依民法第767 條之規定訴
    請塗銷上開繼承登記，故聲明求為確認原告對被繼承人如附
    表所示之遺產有12分之1 之特留分權利存在，被告各應塗銷
    收件字號：桃園縣中壢地政事務所96年壢登字第198500號及
    198490號之繼承登記等語。
二、被告則以：對被繼承人劉黃金花之遺產及原告之繼承權沒有
    意見，但原告已曾獲有相當金飾、玉鐲等作為補償，希望能
    尊重被繼承人之遺囑，不同意塗銷上開繼承登記等語置辯。
三、原告主張被繼承人於95年9 月16日死亡，其全部繼承人為兩
    造，且均未拋棄繼承，又被繼承人遺有如附表所示之遺產，
    並於95年4 月3 日書立代筆遺囑，將如附表編號1 所示之土
    地由被告甲○○繼承（收件字號：96年壢登字第198500號）
    ，如附表編號2 所示之土地則分別由被告被告己○○1000分
    之248 ，被告辛○○、庚○○各1000分之84，被告丁○○、
    劉銘錕各1000分之42之不等比例繼承，並於96年6 月4 日辦
    畢繼承登記（收件字號：96年壢登字第198490號）等事實，
    業據原告提出繼承系統表、戶籍謄本、代筆遺囑及土地登記
    謄本等件為證，並為被告所不爭執，且經本院依職權查詢查
    無原告2 人拋棄繼承之案件，有本院家事紀錄科查詢表為憑
    ，並經本院依職權向桃園縣中壢地政事務所查詢無訛，自堪
    信為真實。
四、按遺囑人於不違反關於特留分規定之範圍內，得以遺囑自由
    處分遺產；又應得特留分之人，如因被繼承人所為之遺贈，
    致其應得之數不足者，得按其不足之數由遺贈財產扣減之。
    民法第1187條、第1225條前段分別定有明文。復按被繼承人
    因遺贈或應繼分之指定超過其所得自由處分財產之範圍而致
    特留分權利人應得之額不足特留分時，特留分扣減權利人得
    對扣減義務人行使扣減權。是扣減權在性質上屬於物權之形
    成權，一經扣減權利人對扣減義務人行使扣減權，於侵害特
    留分部分即失其效力。且特留分係概括存在於被繼承人之全
    部遺產，並非具體存在於各個特定標的物，故扣減權利人苟
    對扣減義務人行使扣減權，扣減之效果即已發生，其因而回
    復之特留分乃概括存在於全部遺產，並非具體存在於各個標
    的物。本件兩造均為被繼承人之直系血親卑親屬，且為全部
    繼承人，而依民法第1223條第1 款規定「直系血親卑親屬之
    特留分，為其應繼分2 分之1 」，故原告2 人之應繼分各為
    6 分之1 ，特留分則為被繼承人遺產12分之1 ，被繼承人以
    代筆遺囑指定其遺產全部由被告等各別繼承，原告均未獲任
    何遺產，顯然違反前述原告應有遺產12分之1 特留分之規定
    ，是被繼承人以遺囑指定應繼分即有侵害原告特留分情形，
    系爭遺囑雖不因此而無效，惟依上開說明，受侵害之繼承人
    即原告自得依民法第1225條規定對侵害之繼承人即被告行使
    特留分之扣減權。
五、本件既經原告即扣減權利人對扣減義務人即被告行使扣減權
    ，於侵害特留分部分即失其效力。且特留分係概括存在於被
    繼承人之全部遺產，並非具體存在於各個特定標的物，故扣
    減權利人苟對扣減義務人行使扣減權，扣減之效果即已發生
    ，其因而回復之特留分乃概括存在於全部遺產，是如附表所
    示不動產應屬於被告及特留分權利人即原告公同共有，則原
    告本於所有權請求被告甲○○塗銷桃園縣中壢地政事務所收
    件字號：96年壢登字第198500號繼承登記及被告丁○○、己○○、戊○○、辛○○、庚○○塗銷桃園縣中壢地政事務所
    收件字號：96年壢登字第198490號繼承登記，即無不合，亦
    應准許。至被告等人抗辯原告曾獲得金飾、玉鐲等補償，為
    原告否認，被告等人就此均未能舉證以實其說，自難採信，
    又被告等人抗辯希望尊重被繼承人遺囑等語，則如前所述，
    被繼承人遺囑並非無效，僅係因侵害原告特留分而得由原告
    行使其扣減權而已，附此敘明。
六、綜上所述，原告請求確認原告對被繼承人如附表所示之遺產
    各有12分之1 特留分權利存在，並依民法第767 條之法律關
    係，訴請被告等人分別塗銷桃園縣中壢地政事務所收件字號
    ：96年壢登字第198500及198490號之繼承登記，為有理由，
    應予准許。
七、據上論結，本件原告之訴為有理由，依民事訴訟法第78條判
    決如主文。
中    華    民    國    97    年    4     月    11    日
                        家事法庭  法  官  陳筱蓉
以上為正本係照原本作成
如對本判決上訴應於判決送達後20日內向本院提出上訴狀
中    華    民    國    97    年    4     月    11    日
                                  書記官  劉文松
附表：
┌───┬───────────┬──────┬───────────┐
│編號  │土地                  │ 權利範圍   │ 登記字號             │
├───┼───────────┼──────┼───────────┤
│1     │中壢市○○段內厝子小段│ 4分之1     │ 96年壢登字第198500號 │
│      │第48之6號             │            │                      │
├───┼───────────┼──────┼───────────┤
│2     │中壢市○○段內厝子小段│ 2分之1     │ 96年壢登字第108490號 │
│      │第55之1號             │            │                      │
└───┴───────────┴──────┴───────────┘


司法院資訊處製作；財團法人民間司法改革基金會備份。
